【裁判字號】    99,上易,604
【裁判日期】    991028
【裁判案由】    損害賠償
【裁判全文】
臺灣高等法院民事判決                 99年度上易字第604號
上  訴  人  丁○○
            基隆汽車客運股份有限公司
法定代理人  乙○○
共      同
訴訟代理人  甲○○
被上訴人    丙○○（ANDREW WILLIAMS）
上列當事人間請求損害賠償事件，上訴人對於中華民國99年5月1
4日臺灣臺北地方法院98年度訴字第1746號第一審判決提起上訴
，本院於99年10月14日言詞辯論終結，判決如下：
    主  文
上訴駁回。
第二審訴訟費用由上訴人連帶負擔。
    事  實  及  理  由
一、按關於由侵權行為而生之債，依侵權行為地法，但中華民國
    法律不認為侵權行為者，不適用之。侵權行為之損害賠償及
    其他處分之請求，以中華民國法律認許者為限。涉外民事法
    律適用法第9條定有明文。本件被上訴人為加拿大國人，有
    中華民國居留證可稽（見臺灣臺北地方法院院臺北簡易庭98
    年度司北調字第91號卷第9頁，該卷宗下稱北調卷），具有
    涉外因素，其主張上訴人丁○○侵權行為地係在臺北市，上
    訴人基隆汽車客運股份有限公司（下稱基隆客運公司）為其
    僱用人，應與丁○○負連帶損害賠償責任，依上開規定，本
    件涉外事件之準據法，應適用我國有關法律之規定。
二、本件上訴人聲明求為判決：
    (一)原判決關於不利於上訴人部分廢棄。
    (二)上開廢棄部分，被上訴人在第一審之訴及假執行之聲請均
      駁回。
    (三)第一、二審訴訟費用由被上訴人負擔。
    被上訴人聲明求為判決：
    (一)上訴駁回。
    (二)第二審訴訟費用由上訴人負擔。
三、被上訴人起訴主張：上訴人丁○○係上訴人基隆客運公司所
    僱傭之司機，負責載送乘客，為從事駕駛業務之人。丁○○
    於民國97年3月3日晚間8時35分許，駕駛車牌號碼FS-792號
    營業大客車，沿臺北市○○區○○路由北往南方向行駛，行
    經臺北市○○區○○路與羅斯福路口前，本應注意車前狀況
    ，隨時採取必要之安全措施，且依當時天候晴、夜間有照明
    、視距良好，並無不能注意情事，竟疏未注意而撞擊伊所騎
    乘車牌號碼025-CLG號重型機車，致伊人車倒地，受有左足
    鈍挫傷、腰背鈍挫傷等傷害。伊因上開交通事故支出醫療費
    用5,144元、受傷期間就醫、工作、通勤所增加之交通費4,7
    75元、機車修繕費1萬1,150元、物品損害共1萬5,000元、工
    作薪資損失3萬2,905元、背部及左腳永久性損失100萬元，
    並請求精神慰撫金70萬元，爰依民法第184條第1項、第188
    條第1項規定，求為命被上訴人連帶賠償176萬3,830元（上
    訴人前揭主張損失金額共計176萬8,974元，惟其僅請求176
    萬3,830元，見原審卷第18頁背面）及自起訴狀繕本送達翌
    日起至清償日止，按年息5％計算之利息，並願供擔保請准
    宣告假執行等語（原審判命上訴人應連帶給付10萬9,487元
    本息，上訴人不服提起上訴，被上訴人就其敗訴部分未聲明
    不服）。
    上訴人則以：丁○○就上開車禍發生固有疏失，惟被上訴人
    騎乘機車，未禮讓先行，且未與丁○○所駕駛前揭大客車保
    持相當安全距離，貿然變換行車動向，將機車朝右方偏斜行
    駛，致煞車不及而造成擦撞，就本件車禍之發生亦與有過失
    ；又上訴人請求之慰撫金亦嫌過高等語，資為抗辯。
四、本件上訴人丁○○係上訴人基隆客運公司所僱傭之司機，負
    責載送乘客，為從事駕駛業務之人。丁○○於97年3月3日20
    時35分許，駕駛車牌號碼FS－792號營業大客車，沿臺北市
    ○○區○○路由北往南方向行駛，行經臺北市○○區○○路
    與羅斯福路口前，本應注意車前狀況，並隨時採取必要之安
    全措施，而依當時天候晴、夜間有照明、視距良好，並無不
    能注意之情事，竟疏未注意由被上訴人所騎乘同向所行駛車
    牌號碼025－CLG號重型機車，致所駕駛車輛車頭撞擊被上訴
    人騎乘上開機車後輪處，造成被上訴人車倒地，受有左足鈍
    挫傷、腰背鈍挫傷之傷害，有道路交通事故現場圖、肇事人
    自首情形記錄表、交通事故談話紀錄表、交通事故補充資料
    表、行車記錄紙分析報告書、三軍總醫院附設民眾診療服務
    處診斷證明書、宏恩醫院診斷證明書及現場照片為證（見原
    審卷第25、26頁、北調卷第53-66頁）。丁○○因前揭業務
    過失傷害案件，經臺灣臺北地方法院以98年度交易字第168
    號刑事判決，判處拘役50日，如易科罰金，以新臺幣1,000
    元折算1日確定，亦有前揭刑事判決書可按（見原審卷第2-6
    頁）。至於上訴人在原審言詞辯論期日，已就被上訴人所主
    張因車禍支出醫藥費5,144元、通勤費4,775元、修理機車費
    用11,150元、無法工作損失32,905元，表示沒有意見，並就
    被上訴人物品受損金額19,512元提出爭執，經兩造表示同意
    該部分損害金額以15,000元計算等情，業經兩造於本院準備
    程序期日協議後，列為不爭執事項（見本院卷第39頁背面）
    ，自堪信為真實。
五、被上訴人主張，上訴人丁○○就前揭車禍發生為有過失，上
    訴人基隆客運公司則為丁○○僱用人，渠等應連帶負損害賠
    賠償責任等語，則為上訴人所否認，並以前詞置辯。本件經
    兩造協議後，簡化爭點為：兩造就前揭車禍發生過失比例為
    何？被上訴人請求之精神慰撫金原審核定是否過高？（見本
    院卷第39頁背面、第40頁）。經查：
    (一)按汽車行駛時，駕駛人應注意車前狀況，並隨時採取必要
      之安全措施，道路交通安全規則第94條第3項定有明文。
      丁○○駕車行駛本應注意及此，且依當時天候晴、夜間有
      照明、視距良好，並無不能注意之情事，有上開道路交通
      事故調查報告表及場照片在卷可稽，丁○○竟疏未注意前
      方車況即貿然前行，以致肇事，足認丁○○對本件車禍之
      發生，為有過失。至被上訴人主張丁○○有酒後駕駛云云
      ，不唯為上訴人所否認。而被上訴人就此，亦不能舉證以
      實其說，是其此部分主張，自無可採。且被上訴人確因該
      車禍受有前述傷害，是與丁○○之過失行為間，自有相當
      因果關係。臺灣臺北地方法院98年度交易字第168號刑事
      案件審理後，亦同是認，並判處丁○○拘役50日，如易科
      罰金，以新臺幣1,000元折算1日確定，亦如前述，復經本
      院調閱臺灣臺北地方法院檢察署98年度執字第5557號執行
      全卷宗查明無訛。
    (二)至於被上訴人主張伊於事發當日22時已向警陳述，伊要前
      行往福和橋方向靠右至停等區（應為待轉區之誤）待左轉
      ，肇事當時行車速率為每小時10公里等語（見臺灣臺北地
      方法院檢察署97年度他字第7161號卷第20頁，該卷宗下稱
      他字卷），然觀其於97年7月18日所具刑事告訴狀卻主張
      ，伊於臺北市○○路轉羅斯福路待轉區待轉時，當時交通
      號誌為紅燈，遭丁○○追撞等語（他字卷27頁），復於97
      年10月23日警詢時，亦為相同意旨之陳述（他字卷第11頁
      ）。是依被上訴人前揭主張，其究竟係在行駛中為丁○○
      駕車自後追撞？或在待轉區待轉時為丁○○駕車撞及？兩
      者顯有不一致，是被上訴人主張事實之信憑性，即足存疑
      。本院參諸交通事故現場圖及現場照片所示（他字卷第14
      頁、第22-25頁），被上訴人騎乘車輛倒地地點，係位在
      基隆路車道上，並徵諸被上訴人事發當日，向警陳述之前
      揭情形，堪信事發當時，丁○○駕駛之大客車與被上訴人
      騎乘之車輛，均係在行進中，因不慎而肇事。被上訴人於
      偵查中具結後證稱，伊在基隆路「要往」待轉區，伊要往
      新店方向等語（他字卷第36頁），由此顯見，若被上訴人
      在正常駕駛情形下，應係在基隆路上往右側偏駛進入羅斯
      福路上之待轉區○○○○○路綠燈後，再前行至新店方向
      ，始屬為是。然依上訴人騎乘車輛倒地地點，係位在基隆
      路自內側車道算起，第3車道內側接近第2車道外緣處，而
      第1、2車道均為禁行機車車道，此觀前揭事故現場圖自明
      。若被上訴人係正常行駛於應行走之車道內，且又將偏右
      駛入羅斯福路待轉區，則兩車發生碰撞及致被上訴人車輛
      倒地地點應該發生在基隆路第3車道中間或外側或第4車道
      ，始符常情。然本件被上訴人車輛倒地地點竟在基隆路第
      3車道內側接近第2車道外緣處，足見被上訴人並非正常行
      駛在其車道上。參諸丁○○於事發當日22時15分經警詢問
      時即陳明，伊車向前行駛時，突然有一重機025－CLG沿同
      行向第2線車道併入我車車道行駛，該車之右後車尾與我
      車右前頭撞及而肇事等語（北調卷第55頁），並於檢察官
      第一次偵查訊問時，為相同供述（他字卷第36頁）。經核
      本件就被上訴人車輛倒地地點與碰撞位置而言，顯然與丁
      ○○上開供述之情節合，已堪採信。再者，臺灣臺北地
      方法院檢察署檢察官進行第二次偵查訊問時，證人即事發
      當日搭乘丁○○所駕駛大客車之乘客邱永良具結後證稱，
      當時車很多，公車慢慢開在內側第2車道，慢慢往右切，
      突然有1台機車從內側車道開過來就撞到了等語（他字卷
      第40頁）。參照證人邱永良上開所證，除與丁○○前揭所
      述之事實一致，復核與被上訴人車輛倒地地點，所由發生
      之情形相符，是邱永良前揭所證，亦堪採信。本件無論從
      現場所示前揭物證，或目擊證人邱永良上開證述，在在均
      顯示，事發當時，被上訴人確係自基隆路第2車道往右偏
      駛欲進入羅斯福路待轉區時，適與丁○○所駕駛大客車在
      前揭地點發生撞擊，致被上訴人人車倒地無訛。被上訴人
      迭次主張邱永良證述不實，並請求對其測謊，依前所述，
      已顯無必要。按汽車在同向二車道以上行駛時，應依左列
      規定：六、變換車道時，應讓直行車先行，並注意安全距
      離，道路交通安全規則第98條第1項第6款定有明文。被上
      訴人騎乘機車本應注意及此，且依當時天候晴、夜間有照
      明、視距良好，並無不能注意之情事，有如前述，被上訴
      人竟疏未注意自基隆路第2車道變換至第3車道，未讓丁○
      ○所駕駛之直行車先行，及未注意安全距離即貿然變換車
      道，以致在第3車道上肇事，足認被上訴人對本件車禍之
      發生，為有過失。本件經送臺北市車輛行車事故鑑定覆議
      委員會鑑定後，亦同是認丁○○涉嫌未注意車前狀況，為
      肇事原因；被上訴人涉嫌轉向疏忽，為肇事原因等語，有
      鑑定覆議意見書附卷足憑（見臺灣臺北地方法院檢察署98
      年度偵字第2461號卷第19-20頁，該卷宗下稱偵字卷）。
      至於臺北市車輛行車事故鑑定委員會，疏未注意及此，而
      認丁○○為肇事次因，被上訴人為肇事主因等語（偵字卷
      第5- 7頁），自不可採信。其次，本院審酌兩造就本件車
      禍肇事，均有前述過失，參酌上開肇事情狀，認丁○○應
      與被上訴人應各負擔1/2過失責任，始屬適當。
    (三)按故意或過失，不法侵害他人之權利者，負損害賠償責任
      ；不法侵害他人之身體或健康者，對於被害人因此喪失或
      減少勞動能力或增加生活上之需要時，應負損害賠償責任
      ；不法毀損他人之物者，被害人得請求賠償其物因毀損所
      減少之價額；不法侵害他人之身體、健康、名譽、自由、
      信用、隱私、貞操，或不法侵害其他人格法益而情節重大
      者，被害人雖非財產上之損害，亦得請求賠償相當之金額
      ；又受僱人因執行職務，不法侵害他人之權利者，由僱用
      人與行為人連帶負損害賠償責任，民法第184條第1項前段
      、第193條第1項、第196條、第195條第1項前段、第188條
      第1項分別定有明文。丁○○既受僱基隆客運公司，且本
      件車禍發生時，係丁○○執行職務中，均有如前述，則被
      上訴人依據上開規定，請求上訴人連帶負侵權行為之責，
      即屬有據。茲就被上訴人所得請求金額分述如下：
      1.關於醫藥費5,144元、增加生活支出（通勤費）4,775元
        、機車修理費11,150元、物品損害15,000元、減少勞動
        能力損失32,905元，合計68,974元，已據被上訴人提出
        三軍總醫院、宏恩綜合醫院、佳新小兒科診所之醫療收
        據、計程車車資收據、薪資單據、車行估價單及收據為
        憑（見原審卷第31-56頁），且為上訴人不爭（本院卷
        第40頁），自應准許。
      2.被上訴人原審請求100萬元賠償背部及左腳機能受有永
        久性損害，經原審駁回後，未提起上訴而確定，此部分
        已無庸審酌。
      3.慰撫金部分，原審判命上訴人應連帶賠償被上訴人15萬
        元，惟上訴人認為過高云云。經查，慰撫金之賠償以精
        神上受有痛苦為必要，至其核給之標準固與財產上損害
        之計算不同，惟非不可斟酌雙方身分、資力與加害程度
        ，及其他各種情形核定相當之數額（最高法院51年台上
        字第223號判例參照）。本件被上訴人係大學畢業，來
        台擔任英文補習班老師，領有永久居留證之外國人，97
        年所得總額43萬109元等情，業據其陳明在卷（見本院
        卷第30頁），並有中華民國居留證、所得資料清單附卷
        可查（見北調卷第9頁、原審卷第127頁）；至於丁○○
        則為高中畢業，擔任基隆客運公司之司機，97年所得總
        額44萬5,46 3元，亦據其陳明在卷（他字卷第9頁），
        並有稅務電子閘門財產所得調件明細表可參（見原審卷
        第114-115頁）；基隆客運公司為北部地區具有一定規
        模之汽車客運公司，營運正常，其實收資本總額為1億1
        千萬元，有公司變更登記表在卷足按（見本院卷第45頁
        ），是應有相當之資力。爰審酌本件車禍之經過，致被
        上訴人所受前述之身體傷害，精神確受痛若，並斟酌前
        揭所述兩造之身分、地位、經濟能力等一切情狀，認為
        原審判命上訴人應連帶賠償被上訴人15萬元，尚屬公允
        。上訴人抗辯過高云云，即屬無據。
    (四)復按損害之發生或擴大，被害人與有過失者，法院得減輕
      其賠償金額或免除之，民法第217條第1項定有明文。本件
      丁○○應與被上訴人應各負擔二分之一之過失責任，已見
      前述。經過失相抵後，被上訴人得請求上訴人連帶賠償金
      額為10萬9,487元【計算式：（5,144＋4,775＋11,150＋1
      5,000＋32,905＋150,000）×1/2＝109,487】。
六、從而，被上訴人依據侵權行為之法則，請求上訴人連帶給付
    被上訴人10萬9,487元及自起訴狀繕本送達之翌日即98年7月
    30日起，至清償日止，按年息5%計算之利息部分，自屬應予
    准許；至超過上開之請求，即屬不應准許。原審就上開應准
    許部分所為上訴人敗訴判決，並因所命給付之數額未逾50萬
    元，依職權宣告假執行，於法並無不合。上訴意旨指摘原判
    決此部分不當，求予廢棄改判，為無理由，應予駁回。
七、至兩造其餘之攻擊或防禦方法及未經援用之證據，經斟酌後
    ，認為均不足以影響本判決之結果，自無逐一詳予論駁之必
    要。併此敘明。
據上論結，本件上訴為無理由，依民事訴訟法第449條第1項、第
85條第2項，判決如主文。
中    華    民    國    99    年    10    月    28    日
                  民事第十九庭
                        審判長法  官  張  蘭
                              法  官  黃莉雲
                              法  官  王漢章
正本係照原本作成。
不得上訴。
中    華    民    國    99    年    10    月    28    日
                              書記官  林淑貞

司法院資訊處製作；財團法人民間司法改革基金會備份。
